最高法院刑事判決　　　　　　　　　　　　　　　九十三年度台上字第一八六二號
　　上　訴　人　台灣高等法院台南分院檢察署檢察官
　　上　訴　人
　　即　被　告　甲○○
右上訴人等因被告妨害自由案件，不服台灣高等法院台南分院中華民國九十年七月十
日第二審更審判決（九十年度上更(一)字第二一四號，起訴案號：台灣台南地方法院檢
察署八十七年度偵字第一四０九八號），提起上訴，本院判決如左：
    主  文
原判決撤銷，發回台灣高等法院台南分院。
    理　由
本件原判決認定羅老得於民國八十七年十一月四日凌晨零時許，與被害人李順松等多
人，在台南縣新化鎮大坑里大坑尾一一三號賭博財物，因懷疑李順松詐賭致其輸錢，
竟強押李順松上其停在外面之自小客車，強載李順松至其台南縣新化鎮礁坑里九層嶺
六十一號住處客廳，指稱李順松詐賭並從房間叫出其同居人羅麗娜，復電召上訴人即
被告甲○○及黃道良、萬命重、穆祝壽、張家榮前來，羅老得與被告等七人即共同基
於傷害及妨害自由之犯意聯絡，先由被告、羅老得、黃道良、萬命重、穆祝壽、張家
榮等人共同毆打李順松後，羅老得即要求李順松必須拿出新台幣（下同）三百萬元賠
償，否則會很淒慘，又叫羅麗娜煮沙拉油一鍋強迫李順松將手伸進油內，幸該油未煮
沸而僅燙紅雙手。羅老得另認係被害人陳達引李順松至該處詐賭，乃於同日凌晨一時
許，以電話佯請陳達至其住處泡茶，陳達不知其計而應邀抵上址後，羅老得即指責其
引進李順松詐賭，並與黃道良等人動手毆打陳達，要求其拿一百萬元出來，之後降為
五十萬元，又限定於當日上午十時前交付，否則要將其打死。被告、羅老得、黃道良
、萬命重、穆祝壽、張家榮於毆打被害人二人後，即將被害人二人強押至台南縣左鎮
鄉澄山村一二一號之山區工寮逼迫籌出款項，並對其二人繼續毆打，致被害人二人分
別受有如原判決事實欄所載之傷害，羅老得等人並輪流看管被害人二人而剝奪其等行
動自由。李順松因遭受毆打且行動受限，乃將身上之六萬元交與羅老得，羅老得認為
不夠乃命其再交付四萬元，李順松遂打電話向友人羅昆山借四萬元，並請羅昆山將錢
拿至羅老得上址住處。同日上午六時許，羅昆山將錢拿至羅老得家時，羅老得等人已
將被害人二人押回羅老得上址住處等候。羅老得取得四萬元後，隨即讓李順松先行離
去，而陳達則繼續被限制行動自由。陳達不得已乃打電話向友人商借十五萬元之支票
一張，約定於同日上午九時送達，復另打電話與其女兒陳慧芬籌得三十五萬元，約定
於同日上午十時帶至新化鎮礁坑里九層嶺遊樂區前交付。陳達打完電話後即被押至上
開工寮看管。同日上午十時十分許，羅老得與羅麗娜依約前往九層嶺遊樂區前取款時
，為警當場查獲。其餘看管陳達之被告、黃道良、萬命重、穆祝壽、張家榮等人聞訊
後，乃將陳達釋放並逃逸等情。因而撤銷第一審判決，改判論處被告共同以非法之方
法剝奪人之行動自由罪刑。並以被告被訴如原判決理由欄五所載部分，不能證明被告
犯罪，因公訴人認此部分與有罪部分有裁判上一罪之牽連關係，而不另為無罪之諭知
，固非無見。
惟查：(一)、有罪判決書之事實一欄，為判斷其適用法令當否之準據，法院應將依職權
認定與論罪科刑有關之事實，翔實記載，然後於理由內逐一說明其憑以認定之證據，
並使事實認定與理由說明，互相適合，方為合法。倘事實認定與理由說明，不相一致
，或事實與理由欄內之記載，前後齟齬，按諸刑事訴訟法第三百七十九條第十四款後
段規定，均屬判決理由矛盾之當然違背法令。原判決事實欄認定：八十七年十一月四
日上午十時十分許，羅老得與羅麗娜依約前往九層嶺遊樂區前取款時，為警當場查獲
。其餘看管陳達之被告、黃道良、萬命重、穆祝壽、張家榮等人聞訊後，乃將陳達釋
放並逃逸（原判決第三頁第九至十一行）等情，是否認定係羅麗娜與羅老得同往九層
嶺遊樂區取款？乃原判決理由欄復又說明：被告案發時均在現場，並與羅老得同往九
層嶺遊樂區取款，足證被告始終知情並參與傷害及妨害自由之犯行（原判決第八頁第
七至八行）等情，是否論斷係被告與羅老得同往九層嶺遊樂區取款？其事實欄之記載
與理由欄之說明，前後不盡一致，尚有未合。(二)、依法應於審判期日調查之證據雖已
調查，而其內容未明瞭者，即與未經調查無異，如遽行判決，仍屬應於審判期日調查
之證據而未予調查，尚不得遽對被告為有利或不利之認定。第一審判決認被告有共同
意圖為自己不法之所有，以強暴致使不能抗拒而取他人之物犯行，係以李順松堅決否
認有何詐賭情事，其並明確指稱：羅老得係藉口詐賭，強取財物，要伊必須拿出三百
萬元擺平等情。又陳達亦明確指稱：伊未與羅老得等人賭博，亦未積欠羅老得五十萬
元，純係彼等藉故向伊勒索金錢，因彼等知道伊最近有賺了一筆竹筍的錢，羅老得最
近無業，才會向伊勒索金錢花用等語。且本案卷內並無被害人二人有共同詐賭及羅老
得遭詐賭之證據，而羅老得亦未能提出足以證明其如何被詐賭之證據。堪認羅老得辯
稱：伊因懷疑被害人二人詐賭而索討賭債，並無不法所有之意圖，伊當天輸了三十一
萬三千元，之前又輸了一百多萬元云云，無非事後卸責之詞，不足採信。另參酌羅老
得等人向李順松取得十萬元後即將其釋放，復向陳達索取五十萬元，兩者合計共六十
萬元，其與羅老得自稱遭詐賭之金額相差甚鉅，而苟羅老得確曾遭被害人二人詐取上
開鉅額款項，何以只索回部分之六十萬元，而不索回其他鉅額遭詐賭款項？益徵羅老
得辯稱各節係屬事後避重就輕之詞，委無可採。因認羅老得夥同被告等人對被害人二
人施以強暴，致被害人二人陷於無法抗拒而劫取財物，被告等人有不法所有之意圖甚
明（第一審判決理由二、(5)），為其主要論據。第一審判決所為上開論斷說明各情是
否屬實？苟第一審判決所為上開論斷說明各情屬實，其何以不能為不利被告之認定？
上情與本件事實如何及如何為法律之適用攸關，自應詳予調查釐清，本院前次發回意
旨已詳予指明。原審對上情仍未詳予調查釐清，遽採羅老得片面為有利自己之辯解各
情，即認被告並無不法所有之意圖（原判決第八頁第十九行至第九頁第十六行），其
查證未盡且理由欠備，遽行判決，尚嫌速斷，其審理猶有未盡。(三)、有罪之判決書，
對被告有利之證據不採納者，應說明其理由，為刑事訴訟法第三百十條第二款所明定
。故有罪判決書對於被告有利之證據，如不加採納，必須說明其不予採納之理由，否
則即難謂無判決不備理由之違誤。是事實審法院應於審判期日就被告否認犯罪所為有
利之辯解事項與證據，予以調查，而於有罪判決理由內詳加論列，否則率行判決，即
屬於法有違。原判決認定羅老得於八十七年十一月四日凌晨零時許，強押李順松回其
台南縣新化鎮礁坑里九層嶺六十一號住處，隨即電召被告等人前往上址，即共同基於
傷害及妨害自由之犯意聯絡，為如原判決事實欄所載之犯行等情，為被告所否認，並
辯稱：伊於當日凌晨二點多才抵現場（八十九年度上訴字第一三七０號卷第六十三頁
）等語。而李順松證稱：羅老得將伊手抓到油鍋時，被告不在場，伊從羅老得住處去
台南縣左鎮鄉工寮時，才看到被告，伊不記得被告有無打伊（同上卷第六十四頁）等
情，是否屬實？苟李順松證述上開各情係屬事實，則被告上開否認辯稱各節是否不足
採信，即非全然無疑，尚待調查釐清。上情與本件事實如何及被告參與之情節如何攸
關，自應詳予調查釐清。原審對上情未詳予調查釐清，復未說明被告否認辯稱各情及
李順松證述上開各節，何以不能為有利被告認定之理由，其查證未盡且理由欠備，遽
行判決，有欠允當。檢察官及被告上訴意旨指摘原判決不當，尚非全無理由，應認仍
有撤銷發回更審之原因。被告所犯刑法第二百七十七條第一項之傷害罪部分，雖屬刑
事訴訟法第三百七十六條第一款所規定不得上訴第三審法院之案件。然檢察官於起訴
書指被告所犯傷害與剝奪他人行動自由二罪間，具有牽連犯裁判上一罪之關係；原審
亦依牽連犯從一重之剝奪他人行動自由罪處斷；檢察官及被告並就原判決全部提起上
訴。則被告所犯上開二罪間，是否具有裁判上一罪關係之事實與適用法令之當否不明
，尚待事實審調查釐清，基於審判不可分原則，被告所犯刑法第二百七十七條第一項
傷害罪部分，應併予撤銷發回。另原判決理由欄五所載不另為無罪諭知部分，基於審
判不可分之原則，亦應併予發回，附此敘明。
據上論結，應依刑事訴訟法第三百九十七條、第四百零一條，判決如主文。
中　　　華　　　民　　　國　　九十三　　年　　　四　　　月　　 十五 　　日
                              最高法院刑事第三庭
                                  審判長法官  董　明　霈
                                        法官  林　茂　雄
                                        法官  張　祺　祥
                                        法官  洪　文　章
                                        法官  吳　三　龍
      右正本證明與原本無異
                                              書  記  官
中　　　華　　　民　　　國　　九十三　　年　　　四　　　月　　二十二　　日
                                                                        Ｂ
